台灣台北地方法院刑事判決　　　　　　　　　　　　　九十年度易字第一五七一號
　　公　訴　人　臺灣臺北地方法院檢察署檢察官
　　被　　　告　甲○○
右列被告因詐欺案件，經檢察官聲請簡易判決處刑（八十九年度偵字第二○九五一號
），本院認應依通常程序審理，判決如左：
    主  文
甲○○無罪。
    理  由
一、公訴意旨略以：被告甲○○意圖為自己不法之利益，基於概括之犯意，於民國八
    十六年九月間，在高雄市○○○路二一號十三樓之三設立名為「震旦行」之行號
    ，同時向高雄市政府申請營利事業登記證，繼而即藉該「震旦行」與股票上市之
    震旦行股份有限公司名稱近似之情況，先與代理中華電信股份有限公司（下稱中
    華電信公司）付費語音節目之系統服務業者天馬電信服務股份有限公司（下稱天
    馬公司）簽約，申請使用000000000號付費電話，再於八十八年初（起
    訴書誤載為八十七年初），委託從事印刷業之乙○○以「震旦行」、「天馬電信
    」名義印製抽獎卡五十萬張、廣告文宣二十萬份等，以夾報等方式派送，而向不
    特定民眾散發，並於抽獎卡上詐稱係「震旦行」為歲末酬賓，歡度週年，舉辦「
    call in」抽獎，參加者只須刮開抽獎卡正面抽獎密碼處，取得八位數密碼，撥
    打000000000號付費電話，輸入該八位數密碼，再按一三，即可參加抽
    獎，獎品內容有三菱汽車、宏碁筆記型電腦、五○ＣＣ機車、床頭音響、諾基亞
    八一五○型行動電話機、摩托羅拉ＣＤ九二八型行動電話機、摩托羅拉Star Tac
    型行動電話機、諾基亞五一三○型行動電話機、輕鬆打門號、輕鬆打補充卡等，
    參加獎則為阿里山巃頭休閒農場住宿招待券，可連續三個月每天參加等情，使取
    得抽獎卡之民眾康素秋等多人分別陷於錯誤，而以上開000000000號付
    費電話參加對獎，惟對獎結果均僅獲農場住宿招待券。而因所有撥打該付費電話
    之民眾均須按通話時間長短支付每分鐘新台幣（以下同）二十元之電信費用，經
    中華電信與天馬公司結算後，再由天馬公司與甲○○按比例拆帳，甲○○所得部
    分約為按每分鐘十二元計算之款項，因認被告甲○○涉有詐欺罪嫌等語。
二、公訴人認被告涉有詐欺犯行，無非係以被告坦承所有參加者均送出住宿卷獎項，
    但因撥打該電話的人數不足，故僅送出小獎等語，而依被告於抽獎卡上所印製之
    說明，既僅係要求參加抽獎者以抽獎密碼為依據，撥打電話對獎，則自參加者之
    角度言之，並無從認識被告係以撥打電話人數累計結果為贈獎之條件，因認參加
    者係陷於錯誤始撥打電話參加該活動，且被告以大眾普遍認知之震旦行股份有限
    公司相同之「震旦行」為名，申請設立行號，再進而以「震旦行」名義宣稱將舉
    辦上開抽獎活動，已足使民眾產生該贈獎活動係震旦行股份有限公司所舉辦之誤
    認，認其有施用詐術行為及詐欺犯意，以為論據。
三、按犯罪事實應依證據認定之，無證據不得推定其犯罪事實。又不能證明被告犯罪
    者，應諭知無罪之判決，刑事訴訟法第一百五十四條、第三百零一條第一項分別
    定有明文。又事實之認定，應憑證據，如未能發現相當證據，或證據不足以證明
    ，自不能以推測或擬制之方法，為裁判基礎（最高法院四十年臺上字第八六號判
    例參照）。
四、按刑法第三百三十九條之詐欺罪，須行為人施用詐術，致他人陷於錯誤而為財物
    之交付或得財產上不法利益始可，如行為人並未施用詐術，或其所用方法不能認
    係詐術，亦不致使人陷於錯誤，即均與該條之構成要件有間（最高法院二十二年
    度上字第二一二六號、四十六年度臺上字第二六０號判例、五十八年度台非字第
    七三號判決參照），訊據被告甲○○堅決否認涉有詐欺犯行，辯稱：其係於八十
    六年申請設立震旦行之行號，當時中華電信公司尚無０二０四之付費語音資訊電
    信服務，係於八十七年才開放該業務，其申請震旦行行號並非為辦理０二０四業
    務，另其亦聲請執照在同址成立貝斯特公司，其確實無詐欺意圖，消費者如打電
    話進來而不支付電話費，其需代墊款項，亦可能會賠錢，其完全按照中華電信之
    規定來做，所收的十餘萬元亦支付了成本，實際上該次節目並未賺錢。其原先確
    實有打算要送出汽車、電腦、機車、音響、行動電話等獎品，並已進行詢價，惟
    必需於打電話之人數足夠一定成本後始會送出等語。經查：
    （一）被告與天馬電信股份有限係於八十八年一月十五日簽訂租用付費語音資訊
          服務系統合約，由天馬公司代震旦行向中華電信公司申付費語音資訊服務
          系統門號000000000號之事實，業據天馬公司負責人丙○○到庭
          證述明確，並有天馬公司九十一年六月二十八日天馬字第九一０六二八之
          一號函所附該契約書及帳目明細在卷可參，而被告係早於八十六年九月十
          九日即向高雄市政府申請設立震旦行商號，並取得營利事業登記，有高雄
          市政府高市建二商字第二０四八八八五０號營利事業登記證影本在卷可參
          ，其聲請設立震旦行商號係於八十六年九月間，嗣於八十八年一月間始與
          天馬公司簽約租用付費語音資訊服務，則公訴意旨所指被告係為以震旦行
          名義租用付費語音系統營利始申請「震旦行」商號，尚有可議。
    （二）本件係由震旦行股份有限公司以被告涉有違反公平交易法罪嫌提出告發，
          有刑事告發狀在卷可參（見八十八年度他字第三六一號卷第一頁），公訴
          人亦認震旦行股份有限公司告發及告訴人乙○○告訴意旨以被告上開所為
          ，係以相關事業或消費者所普遍認知之告發人震旦行股份有限公司名稱為
          相同或類似之使用，致與告發人之營業或服務之設施或活動混淆；及被告
          係意圖為自己不法之所有，於八十七年初，聯絡從事印刷業之告訴人至上
          址「震旦行」洽談，委託告訴人印製抽獎卡、招待券、廣告文宣等，其中
          印製抽獎卡部分之貨款為二十五萬元，招待券部分為二萬五千元，而二十
          萬份文宣部分，則以日後消費者打付費電話參加抽獎，被告自中華電信公
          司獲得電信費拆帳款項中之三成支應，先交付訂金一萬元，使告訴人陷於
          錯誤而同意代為印製，並依約陸續交付。嗣告訴人請款時，被告初則以抽
          獎卡號碼不對為由拖延給付，經告訴人處理完畢後，被告又稱無錢支付貨
          款，要求告訴人找人代為以夾報方式派送，告訴人完成工作後，被告復以
          因該抽獎活動遭人告發有違法情事，「震旦行」無法營業，而不付款，認
          被告涉有公平交易法第三十五條、第二十條第一項第二款之罪，及刑法之
          詐欺罪嫌部分，因被告涉嫌違反公平交易法之時間，在八十七年間至八十
          八年五月間，而公平交易法第三十五條業於八十八年二月三日修正公布為
          ：「違反第十條、第十四條、第二十條第一項規定，經中央主管機關依第
          四十一條規定限期命其停止、改正其行為或採取必要更正措施，而逾期未
          停止、改正其行為或未採取必要更正措施，或停止後再為相同或類似違反
          行為者，處行為人三年以下有期徒刑、拘役或科或併科新台幣一億元以下
          罰金。違反第二十三條規定者，處行為人三年以下有期徒刑、拘役或科或
          併科新台幣一億元以下罰金」，是就被告在公平交易法修正後之所為，因
          未經行政糾正程序，本無從遽行追訴；而就被告在公平交易法修正前之犯
          行而言，依行為當時公平交易法第三十五條規定，違反該法第十條（獨占
          ）、第十四條（聯合行為）、第二十條（混淆表徵）、或第二十三條第一
          項（多層次傳銷）之規定者，處行為人三年以下有期徒刑、拘役或科或併
          科新台幣一百萬元以下罰金，固採司法直接處罰之制度，然現行法律所採
          先行政後司法之原則，屬構成要件之變更，對於行為人較為有利，依刑法
          第二條第一項所揭示從新從輕法則，對於被告在修正前之違法行為，自仍
          應適用修正後之規定，既未經行政糾正程序，自不該當犯罪構成要件，亦
          不得予以追訴。又刑法詐欺罪之成立，亦須行為人意圖為自己不法之所有
          ，而施用詐術，使人將自己或第三人之財物交付者，始足當之。經查，告
          訴人自承渠原係與被告合夥成立「震旦行」（見臺灣高雄地方法院檢察署
          八十九年度偵字第六一三四號案卷第十八頁反面）之情，是顯見告訴人於
          接受被告委託印製抽獎卡、招待券及廣告文宣時，已明確知悉被告所營之
          「震旦行」與股票上市之震旦行股份有限公司無關，亦知悉民眾參加該抽
          獎活動不可能抽中較大獎項，及被告係擬以所獲電信拆帳費用支付渠貨款
          等節，再參以被告確係因告發人提出本件告發，而停止該抽獎活動，致原
          本之獲利計畫無法繼續之情，實難認告訴人有何陷於錯誤或被告對告訴人
          有何施用詐術行為，應認被告此部分所為與刑法詐欺罪之構成要件尚屬有
          間，無從據論其以此部分罪責，惟因此與起訴部分有方法結果之牽連關係
          、連續犯之關係，為裁判上一罪，而不另為不起訴之處分，有起訴書在卷
          可參。
    （三）被告雖於抽獎卡、廣告文宣記載「call  in」抽獎，參加者只須刮開抽獎
          卡正面抽獎密碼處，取得八位數密碼，撥打000000000號付費電
          話，輸入該八位數密碼，再按一三，即可參加抽獎，獎品內容有三菱汽車
          、宏碁筆記型電腦、五○ＣＣ機車、床頭音響、諾基亞八一五○型行動電
          話機、摩托羅拉ＣＤ九二八型行動電話機、摩托羅拉Star Tac型行動電話
          機、諾基亞五一三○型行動電話機、輕鬆打門號、輕鬆打補充卡等，參加
          獎則為阿里山巃頭休閒農場住宿招待券，可連續三個月每天參加等語，而
          向不特定民眾散發，惟尚查無任何被害人因撥打前揭電話而認有受害之情
          節，被告亦坦承只要打電話參加者均會送出住宿券，復有住宿卷在卷可憑
          ，則本案之參加抽獎者是否因被告之廣告文宣而陷於錯誤，撥打付費電話
          參加抽獎，亦可有議。
    （四）被告未有送出汽車、機車、電腦、音響之準備，卻於抽獎卡、廣告文宣上
          記載不實、引人錯誤之商品內容，核屬違反公平交易法第二十一條第三項
          準用第一項、第二項之規定。其以每分鐘二十元之電信費用，於參加者撥
          打電話參加抽獎後，均贈送住宿券以為獎品，有震旦行核發之巃頭休閒農
          場住宿招待券在卷可參，依該住宿券上載，持該券住宿可享免房租優惠，
          僅酌收服務費，則消費者因撥打每分鐘電信費用二十元之電話即可獲得住
          宿之優惠，尚難認被告之行為係以顯不相當之對價施用詐術使消費者陷於
          錯誤而撥打電話參與抽獎，被告之行為應係違反公平交易法之規定，核與
          詐欺罪以積極施用詐術使特定被害人陷於錯誤詐取財物或不法利益，尚屬
          有間。被告所為不實之廣告行為，應依公平交易法之規定，另由檢察官依
          法辦理。本件不能證明被告犯有詐欺罪，依首開說明，自應為被告無罪之
          諭知。
據上論斷，應依刑事訴訟法第三百零一條第一項、第四百五十二條，判決如主文。
本案經檢察官楊國宏到庭執行職務
中      華      民      國    九十一    年      八      月      九      日
                            臺灣臺北地方法院刑事第九庭
                                            法  官  沈君玲
右正本證明與原本無異。
如不服本判決，應於判決送達後十日內向本院提出上訴狀(應抄附繕本)。
                                            書記官  蔡梅蓮
中      華      民      國    九十一    年      八      月     十五     日
